【裁判字號】    96,重訴,1692
【裁判日期】    970530
【裁判案由】    返還不當得利等
【裁判全文】
臺灣臺北地方法院民事判決            96年度重訴字第1692號
原      告  揚昇育樂事業股份有限公司
法定代理人  甲○○○
訴訟代理人  蔡調彰律師
被      告  乙○○
訴訟代理人  蔡晉祐律師
上列當事人間請求返還不當得利等事件，本院於民國97年5月16
日言詞辯論終結，判決如下：
    主      文
原告之訴及假執行之聲請均駁回。
訴訟費用由原告負擔。
    事實及理由
一、按訴狀送達後，原告不得將原訴變更或追加他訴。但請求之
    基礎事實同一者，不在此限，民事訴訟法第255條第1項第2
    款分別定有明文。又所謂「請求之基礎事實同一」，係指變
    更或追加之訴與原訴之主要爭點有其共同性，各請求利益之
    主張在社會生活上可認為同一或關連，而就原請求之訴訟及
    證據資料，於審理繼續進行在相當程度範圍內具有同一性或
    一體性，得期待於後請求之審理予以利用，俾先後兩請求在
    同一程序得加以解決，避免重複審理，進而為統一解決紛爭
    者而言（最高法院95年度台上字第1573號判決意旨參照）。
    原告原主張其對訴外人國開營造股份有限公司（下稱國開公
    司）有工程款債權，被告故意以不實債權參與分配，茲依民
    法第184條第1項規定，先位請求被告賠償其所受損害，嗣因
    被告抗辯侵權行為損害賠償請求權已罹於時效，原告另稱被
    告所為時效抗辯如有理由，則依民法第197條第2項規定，主
    張被告仍依不當得利之規定，返還其所受利益（見本院卷第
    40頁反面）。被告雖為不同意追加之陳述（見同卷第71頁）
    。惟核其均係本於被告參與分配之債權不存在之事實，其原
    提出之證據資料仍得相互援用，應認其基礎事實同一，其所
    為訴訟標的之追加，應予准許。
二、原告主張：
  (一)伊為保全對國開公司債權之受償，先聲請假扣押執行，經本
    院民事執行處於民國88年11月22日核發執行命令，扣押國開
    公司對第三人中國農民銀行股份有限公司（下稱農民銀行）
    之存款債權新臺幣（下同）3940萬6717元，嗣再執伊與國開
    公司於臺灣高等法院89年度重上字第273號91年8月2日準備
    程序期日所成立之訴訟上和解筆錄，聲請調取上開假扣押卷
    而為強制執行。詎執行程序進行中，被告明知其與國開公司
    無業務往來，亦無高額借貸情事，竟持國開公司於91年4月
    30日簽發，面額1億2180萬505元之本票乙紙（下稱系爭本票
    ），向臺灣屏東地方法院（下稱屏東地院）聲請本票准予強
    制執行之民事裁定，並執屏東地院91年度票字第2017號民事
    裁定（下稱系爭本票裁定）參與分配，經本院民事執行處於
    96年8月23日更正分配表（伊與被告分別分配482萬6307元及
    1543萬1169元）。然被告參與分配之債權並非實在，縱確有
    債權，國開公司亦已清償，被告參與分配之行為顯然侵害伊
    之權利。爰依民法184條第1項前段規定，請求被告賠償1543
    萬1169元；如認伊之侵權行為損害賠償請求權已罹於時效，
    則依民法197條第2項規定，再依同法第179條規定而為請求
    ；又如認伊對被告無直接請求權，被告對國開公司既無債權
    ，其所受分配即無法律上原因，另依民法第242條規定代位
    國開公司行使民法第179條之權利，請求被告如數返還，並
    由伊受領。
  (二)聲明：
    1.先位聲明：被告應給付1543萬1169元；願供擔保，請准宣
      告假執行。
    2.備位聲明：被告應給付國開公司1543萬1169元，並由伊受
      領；願供擔保，請准宣告假執行。
三、被告辯稱：
  (一)伊對國開公司之債權確實存在，既經原告所提分配表異議之
    訴判決敗訴確定，不容其再以同一事實及理由起訴，法院亦
    不得為與此意旨相反之裁判。
  (二)原告未於前訴為侵權行為之主張，遲至96年12月12日始提起
    本訴主張，迄其所稱之91、92年間侵權行為時點，已逾2年
    ，伊得拒絕賠償。
  (三)縱認原告所稱伊已陸續償還訴外人王其燦1億多元，此僅係
    伊與王其燦之關係，與伊及國開公司無涉，仍難謂國開公司
    對伊之債務已清償完畢。
  (四)聲明：如主文第1項所示；如受不利判決，願供擔保，請准
    宣告免為假執行。
四、本件不爭執之事實：
  (一)原告為保全其對國開公司之工程款債權，曾向本院聲請假扣
    押國開公司之財產（案列88年度裁全字第5594號），本院民
    事執行處於88年11月22日核發執行命令（案列88年度執全字
    第3331號），扣押國開公司對農民銀行之存款債權3940萬67
    17元（見本院卷第11頁）。
  (二)原告與國開公司於臺灣高等法院89年度重上字第273號訴訟
    中，於91年8月2日成立訴訟上和解，原告持和解筆錄為執行
    名義，聲請調取上開假扣押執行卷執行（案列91年度執字第
    27429號，併入91年度執字第14335號），被告於執行程序進
    行中，提出系爭本票裁定聲請併案執行（案列91年度執字第
    36690號），本院民事執行處於92年9月22日作成分配表，並
    定於92年10月14日上午11時30分實行分配（分配表於92年9
    月29日送達於原告）。惟原告於92年10月22日提起分配表異
    議之訴（案列93年度重訴字第354號，即前訴）。
  (三)本院民事執行處於96年8月14日改作分配表，並定於96年9月
    14日上午11時實行分配（分配表96年8月22日送達於原告）
    。96年8月23日再檢送更正分配表予各債權人與債務人（原
    分配期日不變），更正分配表於96年8月28日送達於原告。
  (四)前訴經本院於94年8月10日判決原告敗訴，原告未提起上訴
    ，已告確定。
五、本件爭執事項：(一)兩造及本院是否受前訴確定判決之拘束？
    (二)被告對國開公司之債權（即系爭本票裁定所示之債權）是
    否存在？被告有無受領96年8月23日更正分配表之法律依據
    ？
  (一)兩造及本院應受前訴確定判決關於「被告對國開公司債權存
    在之認定」之拘束：
    按確定判決之既判力，固以訴訟標的經表現於主文判斷之事
    項為限，判決理由並無既判力。但法院於判決理由中，就訴
    訟標的以外當事人主張之重要爭點，本於當事人辯論之結果
    ，已為判斷時，除有顯然違背法令之情形，或當事人已提出
    新訴訟資料，足以推翻原判斷之情形外，應解為在同一當事
    人就該重要爭點所提起之訴訟，法院及當事人就該已經法院
    判斷之重要爭點，皆不得任作相反之判斷或主張，始符民事
    訴訟上之誠信原則（最高法院95年度台上字第1574號判決意
    旨參照）。原告主張國開公司為著名營造廠，已向農民銀行
    借款，無庸向無業務往來之被告借貸，足見被告係以不實債
    權參與分配云云。惟查：
    1.強制執行法第39條第1項已於85年10月9日修正為債權人得
      對於分配表所載各債權人之債權是否真正為異議，準此，
      被告持以參與分配之債權存否，應為前訴審理之重要爭點
      。而國開公司因積欠被告1億2180萬505元借款未清償，簽
      發系爭本票予被告收執，屏東地院核發之系爭本票裁定送
      達於「屏東縣新園鄉○○村○○路91號」，確經吳麗泰簽
      收，且轉交予國開公司之法定代理人蔡燕明，已經證人蔡
      燕明於前訴證述明確；被告交付借款予國開公司之事實，
      並據證人葉秉衡、蕭麗娟、陳祖惠、王其燦等人於前訴結
      證屬實，前訴確定判決因而於理由判斷國開公司確實積欠
      被告借款且未清償，於法要無違誤，且可謂業經原告及被
      告於前訴進行攻擊與防禦。
    2.至國開公司究否承攬工程，是否向銀行借貸，雖據原告提
      出工程明細及授信綜合額度契約為證（見本院卷第56至61
      頁），然國開公司有無資金需求，乃該公司營運與資金調
      度之範疇，原告以此主張國開公司無向被告借款需求，核
      屬臆測之詞，自難憑以推翻前訴判決所為之認定。
    3.原告又稱國開公司已清償對被告之債務，然依合作金庫商
      業銀行自強分行於94年4月14日檢送之支票兌領資料（見
      本院卷第92至108頁），尚查無被告提示之紀錄，原告又
      未能證明國開公司以其所簽發支票清償借款債務，其上開
      主張，即屬無據，由此益見前訴確定判決所為之認定並無
      違誤。
    4.依首揭判決意旨，非惟原告與被告應受前訴法院關於被告
      對國開公司債權存在判斷之拘束，本院亦不宜為相反之認
      定。
  (二)被告對國開公司之債權仍然存在，被告有依96年8月23日更
    正分配表所載而受分配之權利：
    按侵權行為所發生之損害賠償請求權，以有故意或過失不法
    侵害他人權利為其成立要件，若其行為不具不法性，即無賠
    償之可言。又強制執行之目的在實現債權人實體上權利之內
    容，債權人依強制執行而受清償，係以執行名義所載實體上
    權利為其法律上之原因。執行法院依法及依執行名義分配參
    與分配債權人之款項，受分配者即非無法律上之原因。被告
    對國開公司之債權確已存在，業於前述，則被告依系爭本票
    裁定聲明參與分配，進而依96年8月23日更正分配表所載而
    受分配，於法自屬有據，且為權利之正當行使，自無由成立
    侵權行為，亦不構成不當得利。
六、綜上所述，前訴確定判決關於被告對國開公司債權存在之認
    定並無違法，且經兩造於前訴攻擊與防禦，兩造及本院均應
    受拘束，因此，被告得以系爭本票裁定參與分配，並得依96
    年8月23日更正分配表所載而受分配。原告依侵權行為及不
    當得利法律關係，先位請求被告給付1543萬1169元，備位請
    求被告給付國開公司1543萬1169元，由其受領，均屬無理，
    應予駁回。又被告係正當行使權利，關於侵權行為請求權是
    否罹於民法第197條第1項規定之2年時效，即無審究必要。
    再因原告之訴已經駁回，其假執行之聲請即失附麗，併駁回
    之。
七、本件事證已臻明確，兩造其餘攻擊與防禦方法均與判決結果
    不生影響，不再一一論述，附此敘明。
八、訴訟費用負擔之依據：民事訴訟法第78條。
中    華    民    國    97    年    5     月    30    日
                  民事第六庭    法  官  許純芳
以上正本係照原本作成
如對本判決上訴，須於判決送達後20日內向本院提出上訴狀
中    華    民    國    97    年    6     月    2     日
                                書記官  潘惠梅


司法院資訊處製作；財團法人民間司法改革基金會備份。
